【裁判字號】    96,易緝,172
【裁判日期】    970215
【裁判案由】    詐欺
【裁判全文】
臺灣板橋地方法院刑事判決             96年度易緝字第172號
公  訴  人  臺灣板橋地方法院檢察署檢察官
被      告  乙○○
上列被告因詐欺案件，經檢察官提起公訴（95年度偵字第11396
號），本院判決如下：
    主  文
乙○○幫助意圖為自己不法之所有，以詐術使人將本人之物交付
，處有期徒刑肆月，如易科罰金，以銀元參佰元即新臺幣玖佰元
折算壹日。
    事  實
一、乙○○明知於犯罪集團專門收集人頭帳戶用以犯罪之社會現
    象層出不窮之際，若將自己之銀行帳戶存摺及金融卡出售、
    出租或提供他人使用，可能因此供不法詐騙份子用以詐使他
    人將款項匯入後，再加以提領之用，並能預見可能因而幫助
    他人從事詐欺取財犯罪，竟不違背其本意，仍基於幫助他人
    詐欺取財之不確定故意，於民國94年7 月4 日（起訴書誤載
    為94年6 月16日），在臺北縣三重市○○○路279 號臺北富
    邦商業銀行股份有限公司正義分行附近，將其在臺北富邦商
    業銀行股份有限公司正義分行開設之帳號第000000000000號
    帳戶（下稱臺北富邦銀行帳戶）之存摺、金融卡及密碼，提
    供予真實年籍姓名不詳自稱「陳先生」之成年男子所屬詐騙
    集團成員使用。嗣該詐騙集團成員即基於意圖為自己不法所
    有之詐欺犯意，於94年7 月8 日上午10時30分許，在不詳地
    點，致電甲○○，向甲○○佯稱甲○○之信用卡遭盜刷，需
    聯絡調查科李先生處理，經甲○○致電「李先生」，該詐騙
    集團成員自稱「李先生」者又向甲○○佯稱需聯絡國安局林
    主任處理，經甲○○聯絡「林主任」，該詐騙集團成員自稱
    「林主任」者又向甲○○佯稱需至自動櫃員機依指示操作，
    致甲○○陷於錯誤，而於同日下午1 時14分許，至臺北縣三
    重市○○路○ 段36號內所設置之自動櫃員機，依「林主任」
    之指示操作，因而匯出新臺幣（下同）4 萬2 千元至乙○○
    上開臺北富邦銀行帳戶內。嗣因甲○○發覺受騙報警處理而
    循線查獲。
二、案經臺北縣政府警察局三重分局報請臺灣板橋地方法院檢察
    署檢察官偵查起訴。
    理  由
壹、證據能力部分：
    按被告以外之人於審判外之言詞或書面陳述，除法律有規定
    者外，不得作為證據，刑事訴訟法第159 條固定有明文。惟
    被告以外之人於審判外之陳述，雖不符同法第159 條之1 至
    之4 之規定，而經當事人於審判程序同意作為證據，法院審
    酌該言詞陳述或書面陳述作成時之情況，認為適當者，亦得
    為證據。查本案證人甲○○於警詢中之證述，為審判外之陳
    述而屬傳聞證據，且不符刑事訴訟法第159 條之3 之規定，
    惟公訴人、被告乙○○就前開審判外之陳述，於本院審理中
    均表示同意引為證據，而本院審酌其陳述作成時之情況，核
    無違法取證及證明力明顯過低之瑕疵，亦認以之作為證據為
    適當，故依前開規定，上開證人於警詢中之陳述，自得為證
    據。
貳、實體部分：
一、訊據被告乙○○矢口否認有何幫助詐欺之犯行，辯稱：伊是
    看報載代辦貸款廣告與自稱「陳先生」之人聯絡，陳先生說
    有辦法幫伊辦貸款，伊才將臺北富邦銀行帳戶的存摺、金融
    卡、金融卡密碼交給陳先生，後來伊覺得怪怪的，就將臺北
    富邦銀行帳戶辦理掛失，之後陳先生告訴伊貸款已經快要下
    來了，為何將帳戶掛失，就叫伊再去補發存摺、金融卡，伊
    辦理補發後就將新存摺、金融卡及金融卡密碼再交給陳先生
    ，伊並不知道會被詐騙集團拿去使用云云。
二、經查：
  (一)被告係於94年6 月16日向臺北富邦商業銀行股份有限公司申
    請開設上開臺北富邦銀行帳戶，於同年7 月4 日辦理掛失補
    發存摺、金融卡，並於同日在臺北富邦商業銀行股份有限公
    司正義分行附近，將補發之新存摺、金融卡、金融卡密碼交
    予真實年籍姓名不詳自稱「陳先生」之成年男子等節，業經
    被告於審理中自承不諱，並有臺北富邦商業銀行股份有限公
    司正義分行95年6 月20日（95）臺富銀正字第111 號函及函
    附之非帳務交易明細查詢、臺北富邦商業銀行股份有限公司
    正義分行95年9 月8 日（95）臺富銀正字第159 號函附之開
    戶資料等件在卷可稽；而證人甲○○係因誤信詐騙集團成員
    之來電，依其指示操作自動櫃員機，而於94年7 月8 日下午
    1 時14分許，匯出4 萬2 千元至被告上開臺北富邦銀行帳戶
    內一情，亦經證人甲○○於警詢中證述明確，並有臺北富邦
    商業銀行股份有限公司正義分行95年6 月20日（95）臺富銀
    正字第111 號函附之對帳單查詢資料3 紙、臺北富邦商業銀
    行股份有限公司正義分行95年9 月8 日（95）臺富銀正字第
    159 號函附之各類存款歷史對帳單2 紙附卷可參，自均堪認
    定。
  (二)又被告雖以前開情詞置辯，惟被告於94年6 月16日當日，共
    在第一商業銀行股份有限公司、華南商業銀行股份有限公司
    、上海商業儲蓄銀行股份有限公司、臺北富邦商業銀行股份
    有限公司等4 家金融機構開戶，有第一商業銀行95年9 月7
    日（95）一重陽字第74號函及函附之帳號第00000000000 號
    帳戶開戶資料、華南商業銀行三重分行95年9 月20日南存字
    第09500188號函及函附之帳號第000000000000號帳戶開戶資
    料、上海商業儲蓄銀行三重分行95年9 月7 日（95）上三重
    字第355 號函及函附之帳號第00000000000000號帳戶開戶資
    料、臺北富邦商業銀行股份有限公司正義分行95年9 月8 日
    （95）臺富銀正字第159 號函及函附之帳號第000000000000
    號帳戶開戶資料等件在卷可稽，是被告無正當合理之使用事
    由，竟於一日內在多達4 家金融機構開戶，其動機已足令人
    起疑；輔以被告於本院審理中自承：我當時是因為覺得怪怪
    的，所以才把臺北富邦銀行帳戶掛失，掛失之後，對方又打
    電話給我，問我為什麼去辦掛失，我有問他貸款為何沒有下
    來，對方說因為作業程序，要多1 、2 天給他，他們一直用
    言語騙我，叫我把帳戶再交給他，保證一定會有貸款下來，
    當時我有懷疑他們是在騙人，因為那個人一直跟我說時間還
    沒有到，當時我很需要錢，所以才又相信他們；我到銀行辦
    理補發時有問櫃檯小姐是否有我的貸款申請，她有給我1 支
    電話號碼，叫我打去問，隔天我才打電話去問，銀行就說沒
    有收到我的件等語，足見被告在將上開臺北富邦銀行帳戶之
    存摺、金融卡及密碼交予自稱陳先生之人申辦貸款後，即因
    懷疑該自稱陳先生之人而將上開臺北富邦銀行帳戶辦理掛失
    ，被告既已對該自稱陳先生之人起疑，何以未向銀行查證是
    否真有其名義之貸款申請案或要求陳先生提出相關之證明文
    件，即再依陳先生之指示辦理補發存摺、金融卡，且依被告
    所述，其在辦理上開臺北富邦銀行帳戶存摺、金融卡之補發
    事宜時，既已向櫃檯小姐詢問相關貸款事宜，櫃檯小姐並立
    即告知可查詢有無以其名義申辦貸款之電話號碼，衡情，被
    告自當立即撥打該電話向銀行求證為是，豈有絲毫未加查證
    ，僅因該自稱陳先生之人表示貸款已快要下來等語，即再將
    補發之新存摺、金融卡及密碼交予該自稱陳先生之人，再者
    ，持有金融卡之人僅需在自動櫃員機鍵入正確之金融卡密碼
    即可由帳戶任意提領現款，以被告與該自稱陳先生之人素不
    相識，被告竟將上開臺北富邦銀行帳戶之存摺、金融卡及密
    碼一併交予該自稱陳先生之人，一旦貸款入帳，該自稱陳先
    生之人豈非得任意提領帳戶之現款，如此一來，被告非但無
    法取得貸款，更需因此負擔貸款債務，被告豈有為如此不智
    之舉之可能，是被告所辯，顯與常情有違，足徵被告在94年
    7 月4 日將補發之上開臺北富邦銀行帳戶存摺、金融卡及密
    碼交予該自稱陳先生之人時，即知該自稱陳先生之人並非將
    上開臺北富邦銀行用以申辦貸款，而係可能欲做其他不法之
    使用。
  (三)又就取得上開帳戶之第三人而言，該人既有意利用上開帳戶
    作為詐騙之工具，當無選擇一隨時可能遭真正存戶掛失而無
    法使用之帳戶之可能，輔以現今社會上，確實存有不少為貪
    圖小利而出售自己帳戶供人使用之人，是該第三人僅需付出
    少許之金錢，即可取得一可完全操控而無遭掛失風險之帳戶
    ，該第三人實無以此方式取得上開帳戶之必要，否則，若被
    告在該第三人尚未行詐前，或行詐後，尚未將帳戶內之款項
    提領出前，即將上開帳戶掛失，該第三人豈非無法遂其詐財
    之目的，該第三人絕無將涉及詐騙成否之關鍵置於如此不確
    定境地之可能，益見被告在94年7 月4 日交付上開臺北富邦
    銀行帳戶之存摺等物予自稱陳先生之人時，即知該自稱陳先
    生之人可能將上開臺北富邦銀行帳戶用於非法用途。
  (四)再者，金融存摺事關個人財產權益之保障，其專有性甚高，
    除非本人或與本人親密關係者，難認有何理由可自由流通使
    用該存摺，且一般人均有妥為保管及防止他人任意使用之認
    識，縱特殊情況偶須交付他人使用，亦必深入瞭解他人用途
    暨其合理性，始予提供；又該等專有物品如落入不明人士手
    中，而未加以闡明正常用途，極易被利用為與財產有關之犯
    罪工具，此乃吾人依一般生活認知所易於體察之常識，而有
    犯罪意圖者，非有正當理由，竟徵求他人提供帳戶，客觀上
    可預見其目的，多係欲藉該帳戶取得不法犯罪所得，且隱匿
    帳戶內資金之實際取得人之身分，以逃避追查，以被告在交
    付上開帳戶予他人時，係年滿34歲智識程度正常之成年人，
    自應具有相當之社會經驗、常識，其對向其收取帳戶之人不
    自己開立帳戶卻收取他人金融機構帳戶之舉，豈能無疑？況
    自政府開放金融業申請設立以來，金融機構大量增加，使一
    般人申請存款帳戶極為容易、便利，除非充作犯罪使用，否
    則實無向他人購買或蒐集金融機構帳戶之必要，亦無將存款
    存放於他人帳戶之理。因之，被告將其所有上開臺北富邦銀
    行帳戶提供予他人使用，對該蒐集帳戶之人將可能以該帳戶
    供作詐欺取財之非法用途一節，應有所預見，竟不違背其本
    意，仍提供其所有上開臺北富邦銀行帳戶予他人使用，是被
    告具有幫助犯罪之不確定故意甚明。是被告所辯，均無可採
    。事證明確，被告犯行，已堪認定。
三、查被告行為後，刑法業於94年2 月2 日經總統以華總一義字
    第09400014901 號令修正公布，並於95年7 月1 日施行，刑
    法施行法第1 條之1 亦於95年6 月14日經總統以華總一義字
    第09500085181 號令公布施行，參酌最高法院95年5 月23日
    刑事庭第8 次會議決議，修正後刑法第2 條第1 項之規定，
    係規範行為後法律變更所生新舊法律比較適用之準據法，於
    新刑法施行後，應適用修正後刑法第2 條第1 項之規定，為
    「從舊從輕」之比較。另於比較時應就罪刑有關之共犯、未
    遂犯、想像競合犯、牽連犯、連續犯、結合犯，以及累犯加
    重、自首減輕暨其他法定加減原因（如身分加減）與加減比
    例等一切情形，本於統一性及整體性原則，綜其全部罪刑之
    結果而為比較。而被告行為後，（一）刑法第33條第5 款由
    「罰金：1 元以上。」，修正為「罰金：新臺幣1 千元以上
    ，以百元計算之。」，經比較新舊法結果，以被告行為時之
    舊法較為有利於被告；（二）罰金罰鍰提高標準條例第2 條
    業已刪除，刑法第41條第1 項前段關於易科罰金之折算標準
    已由舊法之銀元100 元、200 元、300 元修正為新臺幣1000
    元、2000元、3000元，因屬科刑規範事項之變更，其折算標
    準為裁判時所應諭知，自有就新舊法規定比較之必要，經比
    較新舊法結果，以被告行為時之舊法較為有利於被告。因之
    ，經綜合前述各項罪刑法律變更，整體為「從舊從輕」之比
    較結果，應一體適用被告行為時即修正前刑法之規定，合先
    敘明。
四、核被告所為，係犯刑法第30條第1 項前段、第339 條第1 項
    之幫助詐欺取財罪（修正前刑法第30條第1 項規定：「幫助
    他人犯罪者，為從犯。雖他人不知幫助之情者，亦同。」，
    修正後刑法第30條第1 項則修正為：「幫助他人實行犯罪行
    為者，為幫助犯。雖他人不知幫助之情者，亦同。」，參酌
    其修正理由略以：「依學界通說既認幫助犯應採共犯從屬性
    說之『限制從屬形式』，使從屬理論一致，爰修第一項之文
    字，以杜疑義。」，是該條項之修正應係法理之明文化，非
    屬法律之變更，應逕行適用裁判時之規定）。又被告係基於
    幫助之意思，參與詐欺取財犯罪構成要件以外之行為，為幫
    助犯，應依刑法第30條第2 項之規定，按正犯之刑減輕之。
    爰審酌被告所為增加政府查緝犯罪集團之困難，犯後並一再
    否認犯行，未見悔意，兼衡其犯罪動機、目的、手段及所肇
    致被害人之損失等一切情狀，量處如主文所示之刑，並諭知
    易科罰金之折算標準，以資懲儆。又被告本案犯罪之時間雖
    係在96年4 月24日以前，惟被告於中華民國九十六年罪犯減
    刑條例施行即96年7 月16日前之95年11月3 日經本院發布通
    緝，於96年11月20日經警緝獲，而非自行歸案接受審判，有
    本院95年11月3 日95年板院輔刑親科緝字第1048號通緝書及
    96年11月20日警詢筆錄可佐，依中華民國九十六年罪犯減刑
    條例第5 條規定，自不得減刑，附予敘明。
據上論斷，應依刑事訴訟法第299 條第1 項前段，刑法第2 條第
1 項前段、第30條第1 項前段、第2 項、第339 條第1 項、修正
前第41條第1 項前段，刑法施行法第1 條之1 ，修正前罰金罰鍰
提高標準條例第2 條，判決如主文。
本案經檢察官陳佳宏到庭執行職務。
中    華    民    國    97    年    2     月    15    日
                   刑事第十六庭   審判長法  官  白光華
                                        法  官  楊志雄
                                        法  官  曾淑娟
上列正本證明與原本無異。
本判決不得上訴。
                                        書記官  謝雪紅
中    華    民    國    97    年    2     月    18    日
附錄本案論罪科刑法條：
中華民國刑法第339條
意圖為自己或第三人不法之所有，以詐術使人將本人或第三人之
物交付者，處5 年以下有期徒刑、拘役或科或併科1 千元以下罰
金。
以前項方法得財產上不法之利益或使第三人得之者，亦同。
前二項之未遂犯罰之。


司法院資訊處製作；財團法人民間司法改革基金會備份。
